臺灣板橋地方法院民事判決　　　　　　　 94年度婚字第445號
原　　　告
即反訴被告　甲○○
被　　　告
即反訴原告　乙○○
　　　　　　　　　　　32號3.
訴訟代理人　洪國誌律師
上列當事人間請求確認婚姻關係不存在等事件，本院於中華民國
94 年10月18日言詞辯論終結，判決如下：
    主    文
確認原告與被告間之婚姻關係不成立。
本訴訴訟費用由被告負擔。
反訴原告之訴及假執行之聲請均駁回。
反訴訴訟費用由反訴原告負擔。
    事實及理由
壹、本訴部分：
一、原告主張：
(一)兩造原本均為離婚男女，各自育有多名子女，緣於民國81年
    4月間原告到茶室玩時結識被告進而同居。迄89年11月初被
    告提議補辦結婚手續，原告鑑於兩造均屬再婚不便請客，又
    不知如何補辦結婚手續，因此經由被告提議並自行接洽，而
    找林家榮代書協助辦理，經原告同意後，兩造遂於89年11月
    15日中午同往委請林代書代辦結婚手續，因林代書與被告較
    為熟識，而答應提供免費服務，先由林代書在結婚證書中代
    填兩造年籍資料，並代簽「主婚人陳中哲」「證婚人丁○、
    丙○○」之姓名，加蓋印章後，囑兩造自行簽署本人姓名於
    結婚證書中，同往台北縣三峽戶政事務所辦理結婚登記手續
    。
(二)兩造登記結婚前，並無二人以上之見證，亦未舉行公開儀式
    ，違反民法第982條第1項之規定，依民法第988條第1款規定
    ，應屬「自始無效」，為此提起本件訴訟。並聲明：確認原
    告與被告間之婚姻不存在。
二、被告方面：
(一)兩造同居8年，其後原告找被告結婚，被告的姐妹說原告人
    不錯，贊成兩造結婚，兩造遂共同請林代書幫忙填寫結婚證
    書及兩名證人，嗣由兩造持結婚證書至戶政機關辦理結婚登
    記，接著兩人就去餐廳慶祝，沒有其他親友在場。
(二)兩造沒有舉行公開之結婚儀式，因為原告表示雙方都是二度
    婚姻，不要太鋪張。並聲明：請求駁回原告之訴。
貳、反訴部分：
一、反訴原告主張：
(一)兩造於81年結識後即同居共同生活，當時反訴被告身無分文
    ，名下亦無任何財產，迄於85年間，反訴被告有意與反訴原
    告共同經營資源回收事業，因此由反訴原告之子陳隆輝轉讓
    伊於81年間起即開始經營名為「寶輝」之廢棄物清理及資源
    回收事業予反訴原告，並由兩造共同經營，由於兩造設立公
    司之始，已有同名為「寶輝」之公司登記在案，是當時即以
    「王寶輝企業有限公司」向主管機關辦理登記。王寶輝企業
    有限公司雖以反訴被告為負責人，惟公司一切大小事均由反
    訴原告處理，舉凡貨品、車輛、機器等設備之採購，公司職
    員及工人之管理，薪資之發放，乃至公司帳務會計及與銀行
    之往來等，皆係反訴原告親力親為，若非反訴原告如此打拼
    ，王寶輝企業有限公司豈能在短短幾年間營收即蒸蒸日上，
    而由於反訴被告身無分文，在公司資金之調度上即有困難，
    除由反訴原告擔任公司之連帶保證人向銀行借款數筆外，多
    年來若非靠反訴原告之積蓄及女兒之資金相助，在創立之始
    及王寶輝企業有限公司在89年間遭祝融後豈能輕易渡過難關
    。反觀反訴被告雖名為負責人，惟長期置公司事務於不顧，
    每每公司需借錢週轉時皆置之不理，央求反訴原告在外籌措
    資金，反訴被告甚至隨意動用公司資金在外揮霍或任意貸與
    他人卻從未收回，實有未盡職責之情事。
(二)反訴原告雖盡力扶植兩造所營之事業，惟一切以反訴被告為
    重，以致無任何存款及財產，於兩造同居期間及89年結婚後
    ，兩造共同購買之座落於台北縣三峽鎮○○街9巷40號3樓、
    4樓之房屋及車輛，皆係登記在反訴被告名下（相關之房貸
    、車貸係由公司之資金支付）。職是，反訴原告因誤認兩造
    屬合法之夫妻，對於公司盈餘分配未獲分毫及共同購買之房
    屋車輛登記在反訴被告名下即未予計較。詎料，反訴被告於
    93年9月初兩造婚姻仍係有效存續之狀態下，趁反訴原告外
    出之際，逕自將兩造共同居住之大門門鎖予以更換，致反訴
    原告無法進入自宅，甚至報警訛稱反訴原告侵入住宅致反訴
    原告遭現行犯逮捕，如此惡行，實天理難容，反訴原告僅得
    投靠女兒暫居其處，反訴被告惡意遺棄反訴原告之事實，至
    為灼然。
(三)第查，因兩造所營王寶輝企業有限公司於89年5月底慘遭祝
    融，公司資金陷於困頓，反訴被告又央求反訴原告四處籌款
    ，於同年11月間，反訴被告因聽信銀行及代書稱若反訴原告
    為其配偶擔任連帶保證人時，在銀行授信貸款上可貸得較高
    金額，因此反訴被告即向反訴原告提議補辦結婚手續，反訴
    被告又慮及其屬再婚不便請客，因此與反訴原告至林代書處
    書立結婚證書並辦理結婚登記，而反訴原告因僅有小學畢業
    之智識程度，完全不知是項程序未符法律上結婚之要件，多
    年來仍盡所能照料反訴被告，豈料反訴被告竟提起本件婚姻
    不存在之訴，此舉令反訴原告痛心疾首，致反訴原告受有極
    大精神上痛苦，爰為此依法提起反訴請求損害賠償事。若鈞
    院認兩造婚姻無效為有理由時，因反訴原告並無過失，謹請
    依法審酌如后所列損害賠償之請求：
(１)財產上損害：反訴原告除為反訴被告擔任多家銀行連帶保證
    人，金額高達新台幣（以下同）2000多萬外，反訴原告為協
    助反訴被告籌措營運資金，曾受反訴被告之託成立泰實業
    有限公司，以此名義向台灣企銀板橋分行貸與120萬元供被
    告週轉購買機器、原料及支應公司相關費用，即因如此，反
    訴被告乃按月繳納本息至台灣企銀板橋分行（帳號：000000
    00000），惟迄今尚有110萬元尚未償還，反訴原告為其負擔
    債務，於法請求反訴被告償還110萬元，應屬有據。
(２)精神上損害賠償：反訴原告自結婚登記迄今，向來認定兩造
    婚姻關係合法生效，並視反訴被告為配偶，十多年來照顧其
    生活起居，從未懈怠，惟反訴被告竟提起本件婚姻不成立之
    訴，實令反訴原告錯愕，至今心靈上之創傷及情緒難以撫平
    ，數度尋死經家人阻撓未果，反訴被告罔顧糟糠之妻死活而
    予以糟蹋，已為街頭巷尾眾知之事，又反訴原告因信任反訴
    被告，所有財產皆容令登記於反訴被告名下，至今未有任何
    存款積蓄或財產，且反訴原告已步入晚年，工作難尋，生活
    皆靠親友救濟，在青春逝去及無自營生計之能力下，又罹狹
    心症、高血壓、心臟病，身體狀況不佳，跑遍大小醫院急診
    室，晚年孤苦一人實勝不堪；反觀反訴被告經營之公司，係
    經反訴原告辛苦經營始有今日成果，反訴被告至今收入頗豐
    ，且其名下尚有二筆不動產及車輛等財產，爰請求反訴被告
    賠償精神上之損害1,005,400元整。
(３)贍養費之給與：按「陷於生活困難為贍養費之所由生，其給
    與是否相當，當視贍養者之經濟能力及被贍養者需要狀況權
    衡認定，至贍養以何時為準，須於請求贍養時斟酌雙方現狀
    定之」（司法院21年院字第744 號解釋參照）。參酌93年臺
    北縣每人每月消費性支出約17,400元（按臺北縣93年平均每
    戶3.55人，一年消費性支出為740,753元，故每人每月消費
    性支出17,389元）。反訴原告驟經反訴被告提起結婚無效之
    訴，至少須三年多始得安定生活，是反訴原告依93年臺北縣
    每人每月消費性支出之標準向反訴被告請求三十九個月，計
    消費支出為678,600元（17,400元×39 =678, 600元）。
(四)兩造婚姻無效，反訴被告顯有故意過失：
(１)本件兩造之結婚，係反訴被告找反訴原告結婚，此參反訴被
    告準備書（二）不爭執之原告94.5.31庭訊時稱：「我們兩
    個人同居八年，原告找我結婚，我的姊妹說原告人不錯，贊
    成我跟他結婚」云云可知，若非反訴被告要求結婚，反訴原
    告豈有可能徵詢家人意見，足徵本件係反訴被告要求反訴原
    告結婚。
(２)次查，在兩造書立結婚證書之前，因兩造共同經營之王寶輝
    企業有限公司慘遭祝融，反訴被告有急迫向銀行融資周轉之
    必要，林代書即告知反訴被告若兩人結婚，由反訴原告為其
    擔任連帶保證人向銀行借款時，銀行之授信條件較為寬鬆及
    可貸得較高金額，詎反訴被告為求向銀行順利融資借款，即
    花言巧語謊騙反訴原告與其結婚，且告知反訴原告並稱「我
    們都是二度結婚，不要鋪張」，並至林代書處書立結婚證書
    ，反訴被告就本件婚姻無效顯有故意過失。反訴被告謊稱：
    「原告附合被告提議同至林家榮代書處辦結婚」、「結婚證
    書是被告單獨購買」云云，全與事實不符，且未舉證以實其
    說，反訴原告否認之。
(３)反訴被告因與林代書極為熟識，在金錢上也互有來往，休戚
    與共，是林代書於鈞院庭訊時所為之證詞已足見係刻意迴護
    反訴被告，詎反訴被告竟又將兩造未辦公開儀式之責任全推
    諉為林代書之過失！益徵反訴被告為圖卸責，不擇手段之處
    。
(４)反訴被告主張反訴原告主動要求伊配合辦理協議離婚，並要
    求伊賠償400萬元整云云，全與事實不符。經查，反訴被告
    因積欠訴外人傅運明本票金額500多萬元，於93年9月20日，
    係傅運明約反訴被告前往忠孝東路附近洽談清償債務之事，
    詎反訴被告不敢出面，竟委由其胞弟王明發出面處理，王明
    發於上開時地赴約後，亦不明究理，不知欲討論何事，絕未
    談及有關兩造離婚及離婚賠償金之事。是反訴被告主張當日
    於上開時地係伊委託胞弟請求不要離婚或減少賠償金云云，
    係反訴被告憑空捏造之不實之詞，與事實不符，無足採信。
    王明發所出具之證明書，內容全屬不實。離婚協議書係反訴
    被告自行至劉添錫律師處取得空白離婚協議書後自行簽名，
    反訴原告並不知悉此事，亦未與反訴被告至劉添錫律師事務
    所。並聲明：（一）反訴被告應給付反訴原告110萬元整，
    及自本書狀繕本送達翌日起至清償日止按週年利率百分之五
    計算之利息。（二）反訴被告另應給付反訴原告精神上損害
    賠償及贍養費168萬4000元整。（三）反訴原告願供擔保，
    請准宣告假執行。（四）訴訟費用由反訴被告負擔。
二、反訴被告方面：
(一)兩造於89年11月15日前往林代書事務所辦理結婚登記手續是
    由反訴原告的姐妹介紹，反訴被告只是附合反訴原告之提議
    而同往，且結婚證書是由反訴原告單獨前往書局購買的，相
    較之下，造成此次無效婚姻之原因及責任，完全出自於反訴
    原告。
(二)第按反訴原告之訴訟代理人已於94年5月31日調查中自認：
    「為何代書沒有提醒兩造應該辦公開儀式，似乎有欺瞞被告
    之嫌」，足認，此次兩造未辦公開儀式之過失責任全在林家
    榮代書，反訴被告對兩造此次結婚未辦公開儀式，自屬毫無
    責任可言。
(三)反訴原告現為泰實業有限公司負責人，其於93年10月6日
    離家出走前，已將名下存款提領一空轉存於其女或其他家屬
    帳戶內，企圖製造貧困假象。反訴原告自93年9月21日至94
    年3月10止，共進帳750萬5000元，足可供其後半生生活所需
    ，反訴原告並無陷於生活困難之情形。
(四)退言之，設若鈞院認反訴原告之主張有理由，惟因反訴被告
    所經營之王寶輝企業有限公司，自89年起迄94年6月10日止
    ，共向銀行申貸5639萬元，最終清償日為99年6月24日，每
    月須繳納本息161萬2715元，均係以「借新債償舊債」方式
    ，以債養債渡日，公司收入根本不足清償待償債務。因此反
    訴被告亦以相同訴求，追加訴請反訴原告給付「物質之損害
    賠償金110萬元，及精神上慰撫金100萬元，暨贍養費68萬
    4000元」，並依民法第335條規定，與反訴原告之訴訟標的
    之主張抵銷之。
參、本院當庭協議簡化整理兩造本件事實上及法律上之爭點如下
    ：
一、確認兩造請求權基礎，如卷附書狀及以前筆錄所特定之型態
    。
二、就兩造請求權之原因事實所主張之證據方法如卷附物證及所
    聲明之人證。
肆、原告訴請確認兩造婚姻關係不存在部分：
一、原告主張兩造於89年11月15日辦理結婚登記，業據原告提出
    戶籍謄本為證。原告又主張兩造當日僅辦理結婚登記，並無
    二人以上之證人，亦未舉行公開儀式之事實，亦據證人林家
    榮結證稱：這份結婚證書是我寫的，他們兩個人到事務所來
    問辦理結婚登記怎麼辦？我說去書局買結婚證書簽名就可以
    辦理了，被告就去書局買了結婚證書過來，由我幫他們書寫
    結婚證書的內容，兩位證婚人也是我幫他們寫的，章也是我
    蓋的，他們當時沒有舉行結婚典禮，沒有舉行宴客等語。核
    與原告主張之事實相符，且為被告所不爭執。是本院綜上事
    證，自堪信原告主張之事實為真正。
二、按結婚，應有公開儀式及二人以上之證人。民法第982條第1
    項定有明文。所謂結婚應有公開之儀式，係指結婚之當事人
    應行定式之禮儀，使不特定人得以共聞共見認識其為結婚者
    而言。結婚不具備民法第982條第1項之方式者，其結婚無效
    。民法第988條第1款亦定有明文。其次，我國民法雖無婚姻
    不成立之規定，但是，理論上，法律行為必須成立後，才有
    是否無效之問題，民事訴訟法第568條第1項亦規定得提起確
    認婚姻不成立之訴，是以，如未具備公開結婚儀式，即屬無
    結婚行為，欠缺法律行為之特定成立要件，婚姻根本不成立
    ，是以得訴請確認婚姻關係不成立。查兩造於89年11月15日
    結婚時，未舉行任何定式之禮儀，使不特定人得以共聞共見
    認識其為結婚，是兩造顯無結婚行為。又確認婚姻不成立之
    訴，為民事訴訟法第568條所定，兩造既無結婚行為，惟戶
    籍登記上仍為兩人婚姻之登記，致與事實不符，堪認原告有
    以確認判決除去此不明確法律關係之必要，從而，原告提起
    本件訴訟為有理由，應予准許。
伍、反訴原告請求財產上、非財產上之損害賠償及贍養費部分：
一、按當事人之一方，因結婚無效或被撤銷而受有損害者，得向
    他方請求賠償。但他方無過失者，不在此限。前項情形，雖
    非財產上之損害，受害人亦得請求賠償相當之金額，但以受
    害人無過失者為限。民法第999條第1、2項分別定有明文。
    次按夫妻無過失之一方，因結婚無效而陷於生活困難者，他
    方縱無過失，亦應給與相當之贍養費。民法第999條之1準用
    第1057條亦有明文。所謂過失，係指對於無效婚姻締結之引
    起有過失，或對於婚姻障礙之原因明知或可得而知者而言。
    是反訴原告請求財產上、非財產上損害賠償及贍養費，是否
    有理由，首應查明兩造對於本件之結婚無效是否與有過失。
二、經查，結婚應有公開儀式及二人以上之證人。此為民法第98
    2條第1項所明文，亦應為眾所皆知之事項。兩造均係第二次
    婚姻，原本均曾結過婚，舉行結婚典禮，並各自育有多名子
    女，是兩造對於結婚應有公開儀式及二人以上證人之法定要
    件並不陌生。再者，兩造共同經營公司多年，與銀行往來之
    金額動輒數千萬元，反訴被告擔任公司負責人，反訴原告則
    負責公司貨品、車輛、機器等設備之採購，員工管理、薪資
    發放、公司帳務會計及與銀行之往來等事項，足見兩造均非
    無知識之人，對於結婚之法律要件，實難諉為不知，兩造對
    於本件婚姻障礙之原因應明知或可得而知，是雙方對於本件
    結婚無效均有過失。
三、次查，當事人之一方，因結婚無效或被撤銷而受有損害者，
    得向他方請求賠償。固為民法第999條第1項所明定。惟此項
    請求，須請求權人受有損害，且其損害與婚姻無效或婚姻撤
    銷有相當因果關係。本件反訴原告主張：為協助反訴被告籌
    措營運資金，曾受反訴被告之託成立泰實業有限公司，以
    此名義向台灣企銀板橋分行貸款120萬元供反訴被告週轉，
    反訴被告乃按月繳納本息，迄今尚有110萬元尚未償還，反
    訴原告為其負擔債務，為此請求反訴被告賠償財產上之損害
    110萬元云云。惟查，此筆債務乃反訴原告以泰實業有限
    公司名義向銀行貸款所生之債務，其債務人為泰實業有限
    公司，並非反訴原告本人，且縱認反訴原告因此受有損害，
    其損害亦與本件婚姻無效不具有相當因果關係。是反訴原告
    此部分請求為無理由。
四、其次，當事人之一方因婚姻無效而請求非財產上之損害賠償
    者，以受害人無過失者為限。又當事人之一方因結婚無效而
    陷於生活困難者，其請求給與相當之贍養費，亦以無過失者
    為限。此觀民法第999條第2項、第999條之1準用第1057條之
    規定自明。依前所述，兩造對於本件婚姻障礙之原因應明知
    或可得而知，雙方對於本件結婚無效均有過失。揆諸首揭說
    明，反訴原告請求賠償非財產上之損害1,005,400元及贍養
    費678,600元等，亦均無理由。
五、從而，反訴原告依據民法第999條第1、2項、第999條之1準
    用第1057條之規定，請求反訴被告給付財產上之損害賠償
    110萬元，非財產上之損害賠償1,005,400元及贍養費678,
    600元等，均無理由，應予駁回。其假執行之聲請亦失所附
    麗，應併予駁回。
陸、訴訟費用負擔之依據：民事訴訟法第78條。
中　　華　　民　　國　　94　　年　　11 　月　　1 　　日
                  家事庭  法　官　毛崑山
以上正本證明與原本無異。
如對本判決不服，應於判決送達後20日內向本院提出上訴狀。
中　　華　　民　　國　　94　　年　　11 　月　　4 　　日
                          書記官　廖宮仕
